臺灣高等法院臺中分院民事判決　96年度重上字第50號
上　訴　人
即被上訴人　戊○○
訴訟代理人　曾肇昌律師
複　代理人　甲○○
被上訴人
即　上訴人　乙○○
訴訟代理人　蔡得謙律師
　　　　　　何立斌律師
被上訴人即
視同上訴人　己○○
　　　　　　庚○○
　　　　　　　　　　　　街19.
　　　　　　丙○○
　　　　　　　　　　　　1
　　　　　　辛○○
　　　　　　　　　　　　1
　　　　　　丁○○
　　　　　　壬○○
　　　　　　　　　　　　號
上列當事人間請求確認耕地優先承買權存在等事件，上訴人對於
民國95年11月28日臺灣苗栗地方法院93年度訴字第397號第一審
判決提起上訴，本院於96年8月22日言詞辯論終結，判決如下：
    主  文
原判決不利上訴人乙○○部分廢棄。
上開廢棄部分，被上訴人戊○○在第一審之訴駁回。
上訴人戊○○之上訴駁回。
第一、二審訴訟費用由上訴人戊○○負擔。
    事實及理由
一、本件訴訟標的對於原審被告須合一確定，雖僅乙○○一人提
    起上訴，其效力及於同造之己○○、謝福龍、丙○○、丁○
    ○、辛○○、壬○○等6人，併列為上訴人。又上訴人己○
    ○、謝福龍、丙○○、丁○○、辛○○、壬○○等6人經本
    院合法通知，均未於最後言詞辯論期日到場，核無民事訴訟
    法第386條所定之情形，爰依上訴人戊○○之聲請，由其一
    造辯論而為判決。
二、上訴人即被上訴人戊○○（以下稱上訴人戊○○）於原審起
    訴主張：系爭坐落苗栗縣公館鄉○○○段第258、289、289
    之5、291、292、293地號等6筆土地，自伊祖父謝佳南於民
    國（下同）36年間取得所有權時，即由上訴人戊○○及訴外
    人謝阿坪等人之父謝廷睦承租耕作，嗣謝佳南去世後，由謝
    廷睦、謝廷任、謝廷堂、謝廷養、謝福龍各繼承5分之1，謝
    廷任、謝廷養去世後，再由上訴人即被上訴人（以下稱上訴
    ）己○○、丁○○分別繼承，仍由謝廷睦繼續耕作，謝廷睦
    去世後，即由上訴人戊○○與訴外人謝阿坪、謝宜塤、謝旗
    祥等共同繼承租賃關係續為耕作至今，嗣訴外人謝阿坪、謝
    圓妹、謝辛癸、郭謝滿香等人將其請求優先承買之權利讓予
    上訴人戊○○行使；謝宜塤去世後，由其配偶謝黃香妹等人
    繼承，並由其全體繼承人將其請求優先承買之權利亦讓予上
    訴人戊○○行使；謝旗祥去世後由其子女謝邦楨等人繼承，
    再出賣予訴外人謝郭錦鳳，然謝郭錦鳳就上開土地之租賃權
    部分，業經本院以88年度上字第210號判決無租賃關係存在
    確定在案；而訴外人謝廷堂及上訴人己○○、丁○○、謝福
    龍等人未依法以書面徵詢上訴人戊○○是否主張優先承買權
    ，即於80年6月間擅自出賣其就系爭289、289之5、291地號
    土地應有部分合計5分之4、及258地號土地應有部分2740分
    之1320予上訴人乙○○，另謝廷堂於92年間死亡後，由上訴
    人即被上訴人（以下稱上訴人）丙○○、辛○○、壬○○繼
    承其權利義務。上訴人乙○○取得前開土地部分所有權後，
    即訴請分割共有物，經成立訴訟上和解，系爭289、289之5
    、291地號全部及同段292地號土地之一部分由上訴人乙○○
    取得，同段293地號全部及292地號土地之一部分則由上訴人
    戊○○及訴外人謝阿坪取得並保持共有；其後上訴人戊○○
    訴請確認就系爭289、289之5、291地號土地全部及258地號
    土地應有部分2740分之1320有租賃關係存在，由本院以88年
    度上字第210號判決上訴人戊○○勝訴確定在案，上訴人戊
    ○○自得依三七五減租條例之規定，主張就上開土地有優先
    承買權存在，上訴人戊○○仍得另行起訴主張優先承買。上
    訴人乙○○自陳其於80年間分別向謝廷堂、謝福龍、己○○
    、丁○○各以新台幣（以下同）650,000元買受其就系爭土
    地之應有部分，合計總價款即為2,600,000元，除以其買受
    系爭土地之總面積4,472平方公尺，其每平方公尺單價為581
    元，再以此單價乘以系爭各筆土地之面積，得出上開土地之
    買賣價金如下：289地號為402,052元，289之5地號為851,74
    6元，291地號為138,859元，258地號為1,205,575元，上訴
    人戊○○自得主張就系爭土地分別以上開價格予以優先承買
    。為此求為確認上訴人戊○○就坐落苗栗縣公館鄉○○○段
    第289、289之5、291地號土地權利範圍各5分之4、同段第
    258地號土地權利範圍2740分之1320有優先承買權存在，且
    上訴人乙○○與訴外人謝廷堂及上訴人己○○、丁○○、謝
    福龍等人間就上開4筆土地所為之所有權移轉登記應予塗銷
    ，回復登記予上訴人己○○、丁○○、謝福龍、丙○○、辛
    ○○、壬○○所有暨上訴人己○○、丁○○、謝福龍、丙○
    ○、辛○○、壬○○應於上訴人戊○○給付2,598,232元時
    ，將上開4筆土地所有權移轉登記予上訴人戊○○所有之判
    決。原審判決確認上訴人戊○○就上訴人乙○○所有坐落苗
    栗縣公館鄉○○○段第二五八地號土地應有部分二七四０分
    之一三二０有優先承買權存在。上訴人乙○○與訴外人謝廷
    堂、上訴人己○○、丁○○、謝福龍間就前項土地於民國八
    十年九月二日所為之所有權移轉登記應予塗銷，回復登記予
    上訴人己○○、丁○○、謝福龍、丙○○、辛○○、壬○○
    所有，各所有權人之應有部分如附表所示。上訴人己○○、
    丁○○、謝福龍、丙○○、辛○○、壬○○應於上訴人戊○
    ○給付新臺幣壹佰貳拾萬伍仟伍佰柒拾伍元時，將上開第二
    五八地號土地所有權移轉登記予上訴人戊○○所有。並駁回
    上訴人戊○○其餘之訴。兩造各就其敗訴部份提起上訴。上
    訴人戊○○上訴聲明：(一)原判決不利於上訴人戊○○部份廢
    棄；(二)上開廢棄部份，確認上訴人戊○○就坐落苗栗縣公館
    鄉○○○段第289、289之5、291地號土地權利範圍各5分之4
    、同段第258地號土地權利範圍2740分之1320有優先承買權
    存在；(三)被上訴人乙○○與訴外人謝廷堂、被上訴人己○○
    、丁○○、謝福龍等人間就上開4筆土地於80年9月2日所為
    之所有權移轉登記應予塗銷，回復登記予被上訴人己○○、
    丁○○、謝福龍、丙○○、辛○○、壬○○所有，各所有人
    之應有部份如附表所示；(四)被上訴人己○○、丁○○、謝福
    龍、丙○○、辛○○、壬○○應於上訴人給付新台幣139萬
    2657元，將第二項所示土地所有權移轉登記予上訴人戊○○
    所有。就對造上訴部分，上訴人戊○○答辯聲明：上訴駁回
    。
二、上訴人乙○○則以：
  (一)被上訴人戊○○與訴外人謝宜塤、謝圓妹、謝辛癸、郭謝滿
    香、謝阿坪等人，於本院88年度上字第210號確定判決以前
    ，即無於系爭土地自任耕作之事實，縱令本院88年度上字第
    210號確定判決認為被上訴人戊○○與訴外人謝宜塤等人自
    始於系爭土地有租賃權存在，惟亦因渠等違反耕地三七五減
    租條例第16條之規定，使得租約向後失效：1.訴外人謝宜塤
    ：謝宜塤身分證影本雖有自耕農之記載，然其上並無變更登
    記之時間註記，無法確定其是否於71年2月退休後即登記為
    自耕農。且依最高法院88年台上字第2159號、93年台上字第
    2159號裁判，僅身分證上登記為自耕農，並無法證明有自耕
    能力，遑論自任耕作。再者，謝宜塤於68年10月8日起即已
    自系爭耕地附近遷居於苗栗市，縱使其有自耕能力，亦因住
    居所距離系爭耕地過遠而無法自任耕作。2.訴外人謝圓妹：
    曾任苗栗縣公館鄉之鄉民代表，期間均是雇工耕作，依據最
    高法院88年台上字第2159號判決意旨，不能認定是自任耕作
    。3.訴外人謝阿坪：謝阿坪於50年間即開始在台灣電力公司
    任職，據被上訴人戊○○所述，謝阿坪於86年2月自台灣電
    力公司退休，則謝阿坪於79年間辦理系爭耕地繼承分割登記
    時之前後，尚任職於台灣電力公司，顯然謝阿坪於79年間繼
    承系爭耕地租賃契約時即未於系爭耕地上自任耕作。4.訴外
    人謝辛癸：謝辛癸原任職於中國石油公司，至85年10月退休
    ，則謝辛癸坪於79年間辦理系爭耕地繼承分割登記時之前後
    ，尚任職於中國石油公司，顯然謝辛癸於79年間繼承系爭耕
    地租賃契約時即未於系爭耕地上自任耕作。5.被上訴人戊○
    ○：被上訴人原任職於台灣肥料公司新竹五廠，84年5月退
    休，且被上訴人自67年8月31日起即自系爭耕地附近遷居於
    新竹市，迄今仍住居新竹市，遠離系爭耕地，則戊○○於79
    年間辦理系爭耕地繼承分割登記時之前後，尚任職於台灣肥
    料公司新竹五廠，且住居於新竹市，於79年間繼承系爭耕地
    租賃契約時顯未於系爭耕地上自任耕作。6.訴外人郭謝滿香
    ：郭謝滿香並無任何證明文件可證其有自耕能力，次查依據
    其戶籍謄本可知，其結婚後即已遷住高雄地區，雖偶有遷徙
    然皆未離開高雄縣市，於79年間繼承系爭耕地租賃契約時顯
    未於系爭耕地上自任耕作。
  (二)被上訴人戊○○與訴外人謝宜塤等人於系爭承租之耕地上有
    建屋居住之事實，超過農舍目的使用，難認於系爭耕地上自
    任耕作：查苗栗縣公館鄉○○○段第293地號土地，係被上
    訴人戊○○與訴外人謝宜塤等人繼承其父謝廷睦之三七五租
    約承租權之系爭耕地之其中一部。而第293地號土地蓋有鶴
    岡村92號建物、庭院供謝圓妹、謝阿坪居住，而鶴岡村92號
    建物，於本件土地買賣（民國80年間）前，即已存在，故難
    認被上訴人戊○○與訴外人謝宜塤等人於系爭耕地上自任耕
    作，而使原有之耕地租賃契約歸於無效。
  (三)本院88年上字第210號判決關於戊○○、謝宜塤等人是否於
    系爭土地自任耕作之事實，於該判決理由中縱有論斷，惟該
    判斷非該案之訴訟標的，亦非該判決主文之內容，是該部分
    之判斷並無既判力。且關於是否有自任耕作乙節，本院前開
    審理時並無使當事人為激烈爭辯、盡其主張，故本院88年上
    字第210號判決理由中就戊○○是否有自認耕作之事實不生
    既判力之爭點效理論。又該案之審理攻防皆集中於「飲食田
    」之法律關係究應如何解釋問題，並非被上訴人戊○○是否
    有自任耕作問題，是不得以本院前開判決理由之判斷拘束本
    件法院事實之認定。再者，經本院勘驗結果，被上訴人戊○
    ○所有之鶴岡村92號建物確有佔用苗栗縣公館鄉○○○段第
    293地號土地之情事，是足證被上訴人戊○○非自任耕作。
  (四)被上訴人戊○○等，並無優先承受權，況優先承受權為耕地
    租賃權之從權利，從屬於系爭耕地租賃權，而系爭耕地租賃
    權為耕地三七五租約之耕地租賃權，依耕地三七五減租條例
    第16條第1項規定，不得轉讓，則無有系爭耕地租賃權移轉
    ，是被上訴人戊○○承受其他訴外人就耕地之優先承買權主
    張並無理由。
  (五)本件當事人間確認耕地優先承受權存在事件，業經本院前88
    年上字第210號判決確定，被上訴人戊○○不得再以同一事
    件重行起訴。
  (六)為此，上訴人乙○○就原審敗訴部分提起上訴，上訴聲明：
    原判決不利部分應予廢棄。就對造上訴部分，上訴人乙○○
    答辯聲明：駁回上訴。
  (七)視同上訴人即被上訴人己○○、丙○○、丁○○、謝福龍則
    以：其等在出售系爭土地前，曾口頭徵詢被上訴人戊○○是
    否承買，被上訴人表示不願承購，其等始將土地賣予被上訴
    人即上訴人乙○○等語而否認其優先承買權等語。
四、兩造不爭執事項：
    上訴人戊○○主張坐落系爭苗栗縣公館鄉○○○段第258、
    289、289之5、291、292、293地號等6筆土地，於民國36年
    間由其祖父謝佳南取得所有權，後由上訴人戊○○之父謝廷
    睦承租耕作，祖父謝佳南去世後，由子輩謝廷睦、謝廷任、
    謝廷堂、謝廷養、謝福龍各繼承5分之1，謝廷任、謝廷養去
    世後，再由被上訴人即上訴人己○○、丁○○分別繼承，仍
    由其父謝廷睦繼續耕作。謝廷睦去世後，即由上訴人戊○○
    、謝阿坪、謝圓妹、謝辛癸、郭謝滿香、謝宜塤、謝旗祥等
    共同繼承，嗣由謝阿坪、謝圓妹、謝辛癸、郭謝滿香等人將
    其請求優先承買之權利讓予上訴人即被上訴人行使；謝宜塤
    去世後，由其配偶謝黃香妹等人繼承，並由其全體繼承人將
    其請求優先承買之權利亦讓予上訴人即被上訴人行使；謝旗
    祥去世後由其子女謝邦楨等人繼承，再出賣予訴外人謝郭錦
    鳳（以上各繼承人繼承系統表見原審卷一第138、139頁），
    然謝郭錦鳳就上開土地之租賃權部分，經本院88年度上字第
    210號判決無租賃關係存在確定在案；而謝廷堂、被上訴人
    己○○、丁○○、謝福龍等人未以書面徵詢上訴人戊○○是
    否主張優先承買權，即於80年6月間出賣其就系爭289、289
    之5、291地號土地應有部分合計5分之4、及258地號土地應
    有部分2740分之1320予上訴人乙○○，另謝廷堂於92年間死
    亡後，由上訴人丙○○、辛○○、壬○○繼承其權利義務等
    情，業據上訴人即被上訴人提出各相關當事人之戶籍謄本、
    繼承系統表、權利讓與書、土地登記簿謄本為證，並為被上
    訴人等所不爭執，足信為真實。
五、兩造爭執事項：
  (一)上訴人戊○○提起本訴，是否已受本院88年度上字第210號
    確定判決既判力效力所及，違反一事不再理原則？
  (二)上訴人戊○○對於苗栗縣公館鄉○○○段第289、289之5、
    291地號土地權利範圍各5分之4、同段第258地號土地權利範
    圍2740分之132 0是否有優先承買權存在？
六、本院得心證理由：
  (一)上訴人戊○○提起本訴，是否已受本院88年度上字第210號
    確定判決既判力效力所及，違反一事不再理原則？
  1.按訴訟法上所謂一事不再理之原則，乃指同一事件已有確定
    之終局判決者而言，其所謂同一事件，必同一當事人就同一
    法律關係而為同一之請求，若此三者有一不同，即不得謂為
    同一事件，自不受確定判決之拘束，民事訴訟法第400條、
    最高法院70年度台上字第730號裁判可參照。本件上訴人戊
    ○○與上訴人乙○○等人因租佃爭議事件，受本院88年度上
    字第210號確定判決在案，為兩造所不爭執。查本院88年度
    上字第210號確定判決，上訴人戊○○等人請求審理法律關
    係為依民法第425條規定、土地法第107條規定，聲明確認上
    訴人戊○○等人對上訴人乙○○所有坐落苗栗縣公館鄉○○
    ○段第289地號、面積865平方公尺；第289之5地號，面積
    1832平分公尺；第291地號、面積299平方公尺；第258地號
    、面積4307平方公尺、應有部份2740分之1320，有租賃關係
    存在，及確認前項土地有優先承買權存在。本院88年度上字
    第210號確定判決主文為：「原判決關於駁回上訴人後開第
    二項之訴部分暨訴訟費用之裁判廢棄。右開廢棄部份，確認
    上訴人（即謝宜塤、謝阿坪、謝圓妹、謝郭錦鳳、謝辛癸、
    郭謝滿香、謝郭錦鳳，但除上訴人謝郭錦鳳外）就被上訴人
    （即乙○○）所有坐落苗栗縣公館鄉○○○段第289地號、
    面積865平方公尺；第289之5地號，面積1832平分公尺；第
    291地號、面積299平方公尺；第258地號、面積4307平方公
    尺、應有部份2740分之1320，有租賃關係存在。其餘上訴駁
    回。」。故而，上訴人戊○○在前案係訴求判決確認上訴人
    戊○○等人與被上訴人乙○○間就上開土地確認優先承買權
    存在，於本件則除求為判決確認系爭土地優先承買權存在外
    ，並主張塗銷被上訴人等人間就系爭土地之所有權移轉登記
    ，進而一則主張優先承買權存在，係積極確認之訴，一則併
    為塗銷所有權移轉登記，係行使撤銷權，乃形成之訴，從而
    ，關於本件上訴人戊○○主張確定優先承買權部份，上訴人
    戊○○所主張者雖為耕地三七五減租條例第15條規定，惟核
    與土地法第107條規定內容、立法目的皆相同，而耕地三七
    五減租條例僅就耕地租佃部份為排除土地法及其他法律所為
    之特別規定，是土地法第107條與耕地三七五減租條例雖見
    諸於不同於法律，實者兩者法律關係為同一，故與前本院88
    年度上字第210號確定判決，兩者當事人、訴訟標的、訴之
    聲明皆相同，是前後訴訟為同一事件，上訴人戊○○對於上
    訴人乙○○所有系爭土地確認優先承買權，既經本院88年度
    上字第210號敗訴確定，然其駁回之理由，係因上訴人戊○
    ○及訴外人謝阿坪等人在前開事件1、2審訴訟程序中，始終
    未具體表明請求優先購買之條件，經本院於審理程序中予以
    闡明，仍未予以補正，且於言詞辯論期日向法院表明此部分
    請求將另行提起訴訟，乃駁回在案，此在本院於前揭判決書
    理由欄第七點闡述甚明（見原審卷宗一第41頁正、反面）；
    是上訴人戊○○與訴外人謝阿坪等人就系爭土地與買受人在
    同一買受條件下究竟有無優先承買權乙節，顯然未曾進行實
    體審理，純係由於上訴人戊○○及訴外人謝阿坪等人未能依
    法表明其優先承買之具體條件，致法院無從審酌其實體上有
    無理由，而以程序上之原因予以駁回，其雖以判決之形式為
    之，但並未就該項訴訟標的法律關係存在與否加以裁判，自
    不生實體上之既判力，是上訴人乙○○此部分所辯尚非可採
    ，上訴人戊○○及訴外人謝阿坪等人就優先承買權部分仍得
    另行起訴請求法院予以裁判，而不生一事不再理之問題。
  2.承上，本院88年度上字第210號確定判決既判力時點為88年
    12月言詞辯論終結前事實關係，是既判力效力發生後所發生
    新事實，當事人另行起訴，則不生一事不再理原則之適用。
    另關於本件上訴人戊○○主張塗銷所有權移轉登記部份，為
    形成之訴之提起，核與本院88年度上字第210號確定判決，
    當事人雖係相同，惟訴訟標的非同一、前者確認之訴之聲明
    不可代替本件形成之訴之聲明，是以上訴人戊○○於本件提
    起塗銷被上訴人所有權移轉登記之形成之訴，與前開本院88
    年度上字第210號確定判決，非同一事件，上訴人另行本訴
    訟不違反一事不再理原則。
  (二)上訴人戊○○對於苗栗縣公館鄉○○○段第289、289之5、
    291地號土地權利範圍各5分之4、同段第258地號土地權利範
    圍2740分之1320是否有優先承買權存在？
  1.按確定判決之既判力，固以訴訟標的經表現於主文判斷之事
    項為限，判決理由並無既判力。但法院於判決理由中，就訴
    訟標的以外當事人主張之重要爭點，本於當事人辯論之結果
    ，已為判斷時，其對此重要爭點所為之判斷，除有顯然違背
    法令之情形，或當事人已提出新訴訟資料，足以推翻原判斷
    之情形外，應解為在同一當事人就該重要爭點所提起之訴訟
    中，法院及當事人就該已經法院判斷之重要爭點法律關係，
    皆不得任作相反之判斷或主張，始符民事訴訟上之誠信原則
    ，最高法院73年度台上字第4062號裁判可為參照。查本院88
    年度上字第210號確定判決認當事人戊○○等七人對於對造
    乙○○就系爭土地有租賃關係存在，則關於此部份已生既判
    力，本院不得為相反之認定，當事人亦不得重行另為爭執。
    上訴人戊○○於本訴訟主張被上訴人己○○與乙○○間不得
    以買賣以為對抗，主張撤銷兩造所有權移轉登記。惟本院88
    年度上字第210號確定判決既已認定己○○移轉系爭土地所
    有權予被上訴人乙○○，上訴人戊○○等人之租賃契約對於
    上訴人乙○○仍繼續存在，上訴人乙○○有忍受上訴人戊○
    ○等人使用、收益之義務等等；本院自不得為相反認定。
  2.再按行使權利，履行義務，應依誠實及信用方法，民法第14
    8條第2項定有明文。耕地出賣或出典時，承租人有優先承受
    之權，出租人應將賣典條件以書面通知承租人，承租人在十
    五日內未以書面表示承受者，視為放棄；出租人違反前二項
    規定而與第三人訂立契約者，其契約不得對抗承租人；耕地
    三七五減租條例第15條第1、3項分別定有明文，稽其立法意
    旨乃固為保護承租人，惟為早日確定其買賣關係，非謂承租
    人隨時得主張優先承買權，讓已經安定社會秩序再為變動。
    查訴外人謝圓妹陳稱系爭土地於80年6月間買賣時，已有告
    知上訴人戊○○等人是否優先承買云云，惟為上訴人戊○○
    所否認，上訴人乙○○與被上訴人己○○等人未能舉證證明
    ，自非可採信。然查：上訴人戊○○等人與被上訴人乙○○
    於86年曾就系爭土地258、289、289-5、291、292、293提起
    分割共有物之訴，經台灣新竹地方法院85年度訴字第1430號
    受理在案，兩造雙方並於86年8月25日成立訴訟上和解，和
    解內容則就其中289、289-5、291部份由被上訴人乙○○取
    得；292、293地號則由上訴人戊○○取得，此有和解筆錄附
    卷可稽（見本院卷第201頁）。而在前述分割共有物訴訟程
    序繫屬中之86年1月3日，戊○○等人即以存證信函寄達乙○
    ○、己○○等人略稱：「（系爭土地）茲查丁○○等4人就
    渠等持分額4/5於80年7月間出賣予台端（乙○○）時並未依
    法定程序通知優先購買權人」、「（系爭土地）自祖父謝佳
    南時代起即由本人等共同耕作迄今已逾40餘年，惟台端等（
    按指：被上訴人己○○、謝廷堂、謝福龍、丁○○）於80年
    6月間在未告知下將上開土地持份五分之四出賣與乙○○，
    本人於接到調解通知始知上情，並於調解中主張依同樣條件
    優先購買，但不被接受，致調解不成立。…本人等茲再鄭重
    聲明：願依同樣條件購買上開土地」等語（見原審卷第三宗
    第890頁、第895至896頁），可知至遲於86年1月3日以前，
    戊○○等人已知系爭土地業為上訴人乙○○所買受，且戊○
    ○等人自知享有優先承受權。倘欲行使優先承買權，即得逕
    行起訴加以請求，然戊○○及訴外人謝阿坪等人於當時非但
    並未起訴行使此項權利，甚且在前開分割共有物事件，更嗣
    後於86年8月25日與上訴人乙○○達成和解，以交換土地持
    分之方式，將渠等就系爭第289、289之5、291地號土地應有
    部分5分之1移轉予上訴人乙○○所有，並換取上訴人乙○○
    就同段292、293地號土地之應有部分，此有和解筆錄附卷可
    稽（見本院卷第201頁）。而上訴人戊○○及訴外人謝阿坪
    等人若在分割共有物事件起訴前或審理中主張優先購買權，
    上訴人乙○○抗辯因慮及其就系爭第289、289之5、291地號
    土地之買賣行為有因此遭撤銷之可能，自不可能率爾將其所
    有同段第292、293地號土地之持分與上訴人戊○○等人交換
    而達成和解，以免兩頭落空，非無理由，堪可採信。是上訴
    人戊○○等人就系爭289、289之5、291地號土地縱使確有優
    先承買權存在，然其在86年1月3日以前知悉乙○○業已取得
    系爭土地所有權之後，以交換土地持分之方式與上訴人乙○
    ○達成和解之行為，顯然足以令上訴人乙○○產生合理正當
    信任，認為上訴人戊○○等人將不會行使此項權利；甚且，
    上訴人戊○○其後又對被上訴人乙○○提起本院88年上字第
    210號之確認租賃關係存在與優先承買權之訴，而於該訴訟
    中，經承審審判長闡明後，上訴人戊○○又不積極主張具體
    優先承買買賣條件，而遭敗訴駁回。詎上訴人戊○○卻在雙
    方達成和解近7年之後，於93年11月間另行提起本件訴訟主
    張行使優先購買權；是上訴人戊○○至遲於86年1月3日以前
    即已知悉系爭土地為上訴人乙○○買受事，應及早主張行使
    其優先承買權，讓社會秩序安定，惟遲遲不行使，卻於歷經
    和解，迨93年11月再行起訴主張，其間社會經濟歷經許多變
    遷，上訴人戊○○猶以主張80年間之價格買受，對上訴人乙
    ○○亦失公允，雖原審以兩造同意就其總額除以面積作為就
    前開土地買賣價金之計算方式（見原審卷二第480頁、第578
    頁），然至多僅能認為買賣當時之價格方式而已，不能因此
    認為上訴人乙○○即同意該價格作為本件訴訟之價格；從而
    ，上訴人戊○○主張優先承買權而請求撤銷被上訴人間所有
    權移轉登記，顯為權利之濫用，而有違誠實信用方法，不應
    准許，應予駁回。
七、綜上，上訴人戊○○主張確認坐落苗栗縣公館鄉○○○段第
    289、289之5、291地號土地權利範圍各5分之4、同段第258
    地號土地權利範圍2740分之1320有優先承買權存在，為不合
    法，應予駁回；又請求塗銷上訴人乙○○與訴外人謝廷堂、
    被上訴人己○○、丁○○、謝福龍等人間就上開4筆土地於
    80年9月2日所為之所有權移轉登記，回復登記予被上訴人己
    ○○、丁○○、謝福龍、丙○○、辛○○、壬○○所有，各
    所有人之應有部份如附表所示，為無理由，應予駁回，是請
    求被上訴人己○○、丁○○、謝福龍、丙○○、辛○○、壬
    ○○應於上訴人給付新台幣139萬2657元，將第二項所示土
    地所有權移轉登記予上訴人所有，與無法據，為無理由，應
    予駁回。原審確認上訴人戊○○就上訴人乙○○所有坐落苗
    栗縣公館鄉○○○段第258地號土地應有部分2740分之1320
    有優先承買權存在；被上訴人乙○○與訴外人謝廷堂、被上
    訴人己○○、丁○○、謝福龍間就前項土地於民國80年9月2
    日所為之所有權移轉登記應予塗銷，回復登記予被上訴人即
    上訴人己○○、丁○○、謝福龍、丙○○、辛○○、壬○○
    所有，各所有權人之應有部分如附表所示；被上訴人己○○
    、丁○○、謝福龍、丙○○、辛○○、壬○○應於上訴人戊
    ○○給付新臺幣壹佰貳拾萬伍仟伍佰柒拾伍元時，將原判決
    主文第一項所示土地所有權移轉登記予上訴人戊○○所有之
    判決，於法尚有未洽，自屬不能維持。上訴人乙○○上訴論
    旨指摘原判決不當，求為廢棄改判，非無理由，爰判決如主
    文所示。至於原審所為上訴人戊○○敗訴之部分，核無不合
    ，其上訴論旨指摘原判決不當，聲明求為廢棄改判，非有理
    由，應予駁回。
八、本件事證已臻明確，兩造所提其餘攻擊防禦方法及證據經審
    酌之後，核與判決結果不生影響，爰不一一論述，附此敘明
    。
據上論結，上訴人戊○○之上訴為無理由；上訴人乙○○等人上
訴為有理由，依民事訴訟法第449條第1項、第450條、第78條規
定，判決如主文。
中　　華　　民　　國　　96　　年　　9 　　月　　5 　　日
                  民事第五庭    審判長法　官  林陳松
                                      法　官  古金男
                                      法  官  鄭金龍
以上正本係照原本作成。
如對本判決上訴，須於收受判決送達後20日內向本院提出上訴書
狀，其未表明上訴理由者，應於提出上訴後20日內向本院提出上
訴理由書（須按他造人數附具繕本）。
上訴時應提出委任律師為訴訟代理人之委任狀。具有民事訴訟法
第466條之1第1項但書或第2項之情形為訴訟代理人者，另應附具
律師及格證書及釋明委任人與受任人有該條項所定關係之釋明文
書影本。
                                      書記官  陳振海
中　　華　　民　　國　　96　　年　　9 　　月　　7 　　日
                                                      Ｍ
附表：
┌─────────┬────────────────┐
│   所   有   人   │    應     有     部     分     │
├─────────┼────────────────┤
│     己○○       │            330/2740            │
├─────────┼────────────────┤
│     謝福龍       │            330/2740            │
├─────────┼────────────────┤
│     丁○○       │            330/2740            │
├─────────┼────────────────┤
│     丙○○       │公同共有330/2740（繼承自謝廷堂）│
├─────────┼────────────────┤
│     辛○○       │公同共有330/2740（繼承自謝廷堂）│
├─────────┼────────────────┤
│     壬○○       │公同共有330/2740（繼承自謝廷堂）│
└─────────┴────────────────┘
